【裁判字號】    94,上易,812
【裁判日期】    950110
【裁判案由】    清償借款
【裁判全文】
臺灣高等法院民事判決                 94年度上易字第812號
上  訴  人  台北國際商業銀行股份有限公司
法定代理人  丙○○
訴訟代理人  乙○○
被  上訴人  勝壹有限公司
兼  法  定
代  理  人  戊○○
被  上訴人  丁○○
                        之2
訴訟代理人  甲○○
上列當事人間清償借款事件，上訴人對於中華民國94年8月31日
臺灣臺北地方法院94年度重訴字第784號第一審判決提起上訴，
本院於94年12月27日言詞辯論終結，判決如下：
    主  文
原判決（除減縮部分外）關於駁回上訴人後開第2項之訴部分之
裁判廢棄。
被上訴人應連帶再給付上訴人如附表所示之遲延利息。
第二審訴訟費用由被上訴人連帶負擔。
    事實及理由
一、被上訴人勝壹有限公司、戊○○經合法通知，未於言詞辯論
    期日到場，核無民事訴訟法第386條所列各款情形，應依上
    訴人聲請，由其對勝壹有限公司、戊○○部分一造辯論而為
    判決。
二、上訴人原上訴聲明請求被上訴人應再連帶給付上訴人依年息
    百分之8.76利率計算如附表所示本金、期間之遲延利息，嗣
    減縮以年息百分之5.5利率計算遲延利息，依民事訴訟法第
    255第1項第3款、第446條第1項規定，核無不合，先予敘明
    。
三、上訴人起訴主張被上訴人勝壹有限公司（下稱勝壹公司）以
    其餘被上訴人為連帶保證人，向上訴人借款，勝壹公司於93
    年7月27日，向上訴人申請開發信用狀，金額為美金85,000
    元，同意依綜合授信約定書第23條第8項規定，於清償時按
    勝壹公司貸款利率及付息方式計付利息，倘不依期償付，除
    依照到期日當日上訴人通知之一般外匯授信利率支付遲延利
    息，第27條並約定同意上訴人將積欠之外幣款項折換為新台
    幣。被上訴人勝壹公司對上訴人所負一切債務，均應依照借
    款撥貸書所載利率計付利息，按月支付。詎勝壹公司於94年
    4月15日遭公告拒絕往來，依綜合授信約定書總則第6條第1
    項第2款約定，債務視為全部到期，被上訴人即喪失期限利
    益。上訴人遂於94年5月4日逕以美金1元兌換新台幣31.192
    元之匯率，將美金未償還借款美金7萬2,154.98元折換為新
    台幣（下同）225萬658元。上訴人向勝壹公司催討，惟其置
    之不理，為此爰依消費借貸及連帶保證契約之法律關係，起
    訴請求被上訴人連帶返還利息、違約金等語。並聲明(一)原判
    決關於駁回下開之訴部分廢棄。(二)被上訴人應再連帶給付上
    訴人如附表所示之遲延利息。（上訴人於原審起訴主張被上
    訴人應連帶給付404萬2,160元及如原判決附表二所示之利息
    、違約金，並應連帶給付225萬658元及如原判決附表四所示
    利息、遲延利息、違約金，原審判決除其附表四所示之遲延
    利息外，為上訴人勝訴之判決，被上訴人就其敗訴部分未聲
    明不服，上訴人則就駁回其訴部分上訴，並減縮請求，未上
    訴部分不在本院審理範圍，相關主張茲不贅載）。
四、被上訴人丁○○則以：伊經同學介紹向上訴人申請信用卡，
    為使所申請之信用卡額度較高，方先同意擔任勝壹公司股東
    ，又對保當天除填寫信用卡申請書外，同時被要求簽立綜合
    授信約定書，因該約定書上明載包括「信用卡消費款」，被
    上訴人不疑有詐而簽署，以便有信用卡使用，被上訴人係遭
    訴外人李儒滋即勝壹公司職員詐欺簽署綜合授信約定書，依
    民法第92條、第88條規定撤銷連帶保證之意思表示，已另對
    勝壹公司、戊○○提起刑事告訴。並聲明上訴駁回。
五、勝壹有限公司、戊○○未於言詞辯論期日到場，亦未提出書
    狀供本院斟酌，故無聲明及事實可資記載。
六、上訴人主張之事實，業據其提出綜合授信約定書、借款撥貸
    書、單筆放款繳息狀況查詢單、開發信用狀申請書、進口單
    據到達通知單、放款通知書、進口結匯證實書、匯出匯款賣
    匯水單、財團法人金融聯合徵信中心查詢單為證；勝壹有限
    公司、戊○○經合法通知未於言詞辯論期日到場，亦未提出
    準備書狀爭執，丁○○雖以前開情詞置辯，惟查：
  (一)按「因被詐欺或被脅迫而為意思表示者，表意人得撤銷其意
    思表示。但詐欺係由第三人所為者，以相對人明知其事實或
    可得而知者為限，始得撤銷之。」，民法第92條第1項定有
    明文。而本條所稱詐欺，乃相對人或第三人故意以詐術使表
    意人陷於錯誤，進而作成違背己意且不利於己之意思表示之
    不法行為。再者，主張被詐欺而為表示之當事人，應就此項
    事實負舉證之責任（最高法院44年台上字第75號判例意旨參
    照）。
  (二)查，丁○○抗辯伊係遭勝壹有限公司之職員李儒滋詐欺，上
    訴人陳明不知丁○○係受李儒滋詐欺而為借款之連帶保證人
    ，丁○○就上訴人明知李儒滋對伊詐欺之事實或可得而知等
    情，並未舉證以實其說，尚難認上訴人對伊實施作欺行為，
    則伊本於民法第92條第1項規定撤銷伊在綜合授信約定書上
    所為連帶保證之意思表示，即屬無據。
  (三)丁○○固然以綜合授信約定書第一條約定：「本契約書所稱
    債務或一切債務，係指立約人對貴行（即上訴人）現在（包
    括過去所負現在尚未清償）及將來所負之票據、借款、保證
    、墊款、透支…信用卡消費款等債務…」中，包括信用卡消
    費款債務，與其係為向上訴人申請信用卡一事相符，遂不疑
    有詐而簽署等語為其抗辯之依據。惟查，前揭綜合授信約定
    書第一行明白記載：「立綜合授信契約人勝壹有限公司（以
    下簡稱立約人），茲邀同連帶保證人…」，有上訴人提出之
    綜合授信約定書可稽，是以，該約定書所稱立約人係指勝壹
    有限公司。次查，丁○○至上訴人城中分行辦理對保手續，
    並在綜合授信約定書上簽名（見原法院卷第62頁背面），綜
    合授信約定書在對保欄簽名之處下方已明確標明丁○○係擔
    任連帶保證人甚明。丁○○係68年2月1日出生，有戶籍謄本
    可佐，其在93年7月16日對保當時已年屆25歲，為真理大學
    學生，應有相當之社會經驗、智識能力，當能分辨信用卡申
    請人與連帶保證人之差異處。準此，丁○○在簽署綜合授信
    約定書時當能知悉其係欲擔任立約人即被上訴人勝壹公司之
    連帶保證人，而非係為申請信用卡，故伊辯稱簽署綜合授信
    約定書係受詐欺乙節，顯不足採。
  (四)次按「意思表示之內容有錯誤，或表意人若知其事情即不為
    意思表示者，表意人得將其意思表示撤銷之。但以其錯誤或
    不知事情，非由表意人自己之過失者為限。」，民法第88條
    第1項亦定有明文，而本條規定係指意思表示之內容或表示
    行為有錯誤者而言，與為意思表示之動機有錯誤之情形有別
    （最高法院51台上字第3311號判例意旨參照）。丁○○既於
    綜合授信約定書對保處簽名，復觀諸綜合授信約定書全文共
    計30條、5頁，實與一般信用卡申請書面有別，當可分辨信
    用卡申請與連帶保證之異同，伊辯稱意思表示有錯誤云云，
    亦不足取。伊抗辯得依民法第92條、第88條撤銷綜合授信約
    定書上所為連帶保證之意思表示，因與各該法條構成要件不
    符，洵屬無據，仍應就勝壹公司對上訴人所負債務負連帶保
    證責任。
  (五)又按綜合授信約定書第五條約定：立約人對貴行所負一切債
    務，均應依照借款撥貸書所載利率計付利息，第23條第8項
    亦規定，於清償時按勝壹公司貸款利率及付息方式計付利息
    。上訴人撥貸代墊被上訴人勝壹公司信用狀美金8萬5,000元
    ，以年息百分之5.5計算利息，有放款通知書可按（見原審
    卷第19頁），被上訴人對上訴人請求連帶給付代墊美金款項
    折合新台幣225萬658元及自94年2月26日起至94年5月4日止
    之利息，未上訴聲明不服，而被上訴人迄今均未清償，上訴
    人請求被上訴人應再連帶給付自94年5月5日起至清償日按年
    息5.5計算之利息，揆諸前揭規定，亦無不合，應予准許。
七、從而，上訴人依消費借貸及連帶保證契約請求被上訴人再連
    帶給付附表所示借款2,250,658元之遲延利息為有理由，應
    予准許。原審（減縮部分除外）就上開准許部分，為上訴人
    敗訴之判決，尚有未洽，上訴意旨求予廢棄改判，為有理由
    ，爰由本院予以廢棄改判如主文第2項所示，另上訴人減縮
    請求部分，不在本院審究範圍，併此敘明。
八、兩造其餘攻擊防禦方法，經本院斟酌後，認均不足以影響前
    述審認結論，無一一詳予論駁之必要，附予敘明。
九、據上論結，本件上訴為有理由，依民事訴訟法第385條第1項
    前段、第450條、第85條第2項，判決如主文。
中    華    民    國    95    年    1    月    10    日
                  民事第十三庭審判長法  官 劉靜嫻
                                    法  官 陳昆煇
                                    法  官 李錦美
正本係照原本作成。
如不服本判決，應於收受送達後20日內向本院提出上訴書狀，其
未表明上訴理由者，應於提出上訴後20日內向本院補提理由書狀
（均須按他造當事人之人數附繕本）上訴時應提出委任律師或具
有律師資格之人之委任狀；委任有律師資格者，另應附具律師資
格證書及釋明委任人與受任人有民事訴訟法第466條之一第一項
但書或第二項（詳附註）所定關係之釋明文書影本。
中    華    民    國    95    年    1     月    10    日
                                    書記官 明祖全
附註：
民事訴訟法第四百六十六條之一（第一項、第二項）：
對於第二審判決上訴，上訴人應委任律師為訴訟代理人。但上訴
人或其他法定代理人具有律師資格者，不在此限。
上訴人之配偶、三親等內之血親、二親等內之姻親，或上訴人為
法人、中央或地方機關時，其所屬專任人員具有律師資格並經法
院認為適當者，亦得為第三審訴訟代理人。
開狀代墊款項計息明細表
┌──┬──────┬──────────┬────┬─────┐
│編號│外幣借款本金│94.05.04以美金31.192│借款利率│遲延利息  │
│    │            │匯率換算為台幣      │        │計算期間  │
├──┼──────┼──────────┼────┼─────┤
│ 1  │            │                    │        │自94年5月 │
│    │            │                    │        │5日起至清 │
│    │US$72,154.98│           2,250,658│  5.500%│償日止    │
├──┴──────┼──────────┼────┴─────┤
│   債務本金合計   │        NT$2,250,658│                    │
└─────────┴──────────┴──────────┘


司法院資訊處製作；財團法人民間司法改革基金會備份。
